臺灣臺中地方法院民事判決
110年度訴字第2054號
原      告  洪齊澤  

訴訟代理人  林克彥律師
複代理人    蕭馨怡律師
被      告  陳坤山  
當事人間確認本票債權不存在等事件，本院於民國110年11月9日
言詞辯論終結，判決如下：
    主    文
原告之訴駁回。
訴訟費用由原告負擔。
    事    實
甲、原告方面：
壹、原告主張：
一、緣被告之妻為原告所開設公司之員工，雙方單純僅為上下屬
    職務關係，然被告卻認為其妻與原告關係過度密切，而心生
    不滿，被告遂協同其友人郭章成、綽號「二齒」（真實姓名
    、年籍資料不詳）及另2名真實姓名、年籍資料不詳之成年
    男子，共計5人，於民國108年6月7日14時30分許，與原告及
    其友人吳健豪、王建焜、余俊賢相約在臺中市○○區○○路000
    號之「春水堂中科永福店」商談此事。不料協商過程中，被
    告及其友人不顧原告一再澄清，被告之友人竟向原告恫稱：
    「拿出新臺幣（下同）500萬元出來賠償被告陳坤山，否則
    要帶原告回公司處理」等語，以此危害原告生命、身體安全
    之通知，致原告心生畏懼，且僅原告及余俊賢二人入店商談
    ，被告顯具人數上優勢地位，原告因寡不敵眾且受恫嚇之情
    形下，恐被告對其不利，遂當場親筆書寫自白書及簽發如附
    表所示本票3紙（下稱系爭本票），然原告上開所為，係處
    於被告及其友人脅迫下始不得已為之，原告乃於書寫自白書
    時，故意將賠償金額填載為「二百元」，而漏寫「萬」字，
    系爭本票亦非基於雙方合意下所簽發，原告否認有本票債權
    存在，被告堅稱其妻與原告交流頻繁而心生不滿，遂脅迫原
    告簽發系爭本票，不能以原告當場因畏懼而未有抗拒、爭論
    之舉，或嗣後未向他人傾訴，即認原告未遭受被告脅迫，雖
    被告及其友人均辯稱案發當時皆係原告自願書寫自白書及簽
    發系爭本票，其等並未脅迫原告，雖原告提起刑事強制、恐
    嚇取財告訴，經檢察官以110年度偵字第598號不起訴處分，
    惟該不起訴之結果係因刑事上證據不足所致，並非代表原告
    未遭脅迫。
二、次按法律行為，有背於公共秩序或善良風俗者，無效，民法
    第72條定有明文。所謂法律行為有背於公共秩序或善良風俗
    者無效，乃指法律行為本身違反國家社會一般利益及道德觀
    念而言。而法律行為是否違反公序良俗，則應就法律行為之
    內容，附隨情況，以及當事人之動機、目的及其他相關因素
    綜合判斷之（最高法院83年度台上字第1530號民事判決意旨
    參照）。查，系爭本票開立之原因係被告堅稱其妻與原告交
    流頻繁而心生不滿，遂脅迫原告簽發系爭本票，以解決兩造
    間之感情糾紛，惟人與人間之相處，甚或是感情，皆無從以
    金錢衡量，亦不能以此為代價作為交換，倘若如此，國家社
    會所建立之婚姻制度，其所蘊含夫妻間應相互扶持、協力維
    繫夫妻感情圓滿之真諦將蕩然無存，而被告僅因其妻與原告
    之互動心懷不滿，乃要求原告簽立系爭本票作為對價，以平
    復自身之情緒，由法律行為之內容、被告之動機及目的觀之
    ，顯然有悖於國家社會一般之道德觀念，是原告簽發系爭本
    票之法律行為，違反公序良俗而無效，該票據基礎原因關係
    並不存在，應無疑義。被告向原告以虛構之情事索取賠償金
    ，以解決兩造間之感情糾紛，並要求原告簽發系爭本票作為
    代價，原告簽發系爭本票之法律行為已違反公序良俗，自屬
    無效。兩造為系爭本票之直接前、後手，原告既已提出基礎
    原因關係不存在之對人抗辯，被告身為執票人自應就該原因
    關係存在之事實舉證以實其說，如被告不能舉證證明，則被
    告執有系爭本票並無法律上原因。
三、請求權基礎：聲明第1項是確認利益。聲明第2項是民法第17
    9條不當得利。
貳、並聲明：
一、確認被告持有原告所簽發如附表所示本票參紙，對於原告之
    票據債權不存在。
二、被告應將附表所示本票參紙返還原告。
三、訴訟費用由被告負擔。
乙、被告方面：被告未於言詞辯論期日到場，亦未提出書狀作何
    聲明或陳述。
    理    由
甲、程序方面：
壹、按原告於判決確定前，得撤回訴之全部或一部。但被告已為
    本案之言詞辯論者，應得其同意；訴之撤回應以書狀為之。
    但於期日，得以言詞向法院或受命法官為之；以言詞所為訴
    之撤回，應記載於筆錄，如他造不在場，應將筆錄送達；訴
    之撤回，被告於期日到場，未為同意與否之表示者，自該期
    日起；其未於期日到場或係以書狀撤回者，自前項筆錄或撤
    回書狀送達之日起，十日內未提出異議者，視為同意撤回，
    民事訴訟法第262條定有明文。查原告起訴時聲明求為：「
    一、確認被告持有原告所簽發如附表所示本票參紙，對於原
    告之票據債權不存在。二、被告應將附表所示本票參紙返還
    原告。三、被告不得持附表所示本票參紙對原告聲請強制執
    行。四、訴訟費用由被告負擔」判決，嗣於110年11月16日
    具狀撤回聲明第3項：「被告不得持附表所示本票參紙對原
    告聲請強制執行」，原告於被告為本案言詞辯論前撤回，自
    毋庸被告同意，揆諸前揭規定，當生撤回之效。
貳、次按確認法律關係之訴，非原告有即受確認判決之法律上利
    益者，不得提起之，民事訴訟法第247條第1項前段定有明文
    。所謂即受確認判決之法律上利益，係指法律關係之存否不
    明確，原告主觀上認其在法律上之地位有不安之狀態存在，
    且此種不安之狀態，能以確認判決將之除去者而言（最高法
    院52年度台上字第1240號判決意旨參照）。查本件原告起訴
    請求確認被告持有系爭本票對於原告之票據債權不存在，是
    兩造間就系爭本票是否有效並不明確，原告在法律上確有不
    安之狀態存在，且此種不安之狀態，能以確認判決將之除去
    ，依前開說明，原告提起本件確認之訴自有確認利益。
參、末按，本件被告未於言詞辯論期日到場，核無民事訴訟法第
    386條各款所列情形，爰依原告之聲請，由其一造辯論而為
    判決。
乙、實體方面：　　
壹、按因被詐欺或被脅迫而為意思表示者，表意人得撤銷其意思
    表示，前條之撤銷，應於發見詐欺或脅迫終止後，一年內為
    之，民法第92條第1項前段、第93條前段分別定有明文。又
    法定期間為除斥期間，其時間經過時權利即告消滅，此項除
    斥期間有無逾期，縱未經當事人主張或抗辯，法院亦應先為
    調查認定，以為判斷之依據（最高法院85年度台上字第1941
    號判例意旨參照），是民法第93條前段規定之一年期間，其
    性質屬除斥期間，非消滅時效期間，乃法院應依職權調查事
    項，不待當事人主張或抗辯，本院自得審認判斷。原告主張
    其係遭被告脅迫，在意思表示不自由狀況下，始簽發系爭本
    票云云，然原告自述於108年6月7日受脅迫簽發系爭本票（
    見本院卷第14至15頁），應係當下就覺得自己遭受脅迫，不
    可能等到日後才發現，時效自應從108年6月7日起算，原告
    並未提出先前已因脅迫撤銷意思表示之證據，其遲於110年6
    月28日起訴（見本院卷第13頁起訴狀）主張遭脅迫，當已逾
    除斥期間，而不得撤銷，原告就所簽發之本票自應負擔票據
    債務。
貳、次按法律行為，有背於公共秩序或善良風俗者，無效。因故
    意或過失，不法侵害他人之權利者，負損害賠償責任。故意
    以背於善良風俗之方法，加損害於他人者亦同。違反保護他
    人之法律，致生損害於他人者，負賠償責任。但能證明其行
    為無過失者，不在此限。不法侵害他人之身體、健康、名譽
    、自由、信用、隱私、貞操，或不法侵害其他人格法益而情
    節重大者，被害人雖非財產上之損害，亦得請求賠償相當之
    金額。其名譽被侵害者，並得請求回復名譽之適當處分。前
    項請求權，不得讓與或繼承。但以金額賠償之請求權已依契
    約承諾，或已起訴者，不在此限。前二項規定，於不法侵害
    他人基於父、母、子、女或配偶關係之身分法益而情節重大
    者，準用之，民法第72條、第184條、第195條分別定有明文
    。又所謂法律行為有背於公共秩序或善良風俗者無效，乃指
    法律行為本身違反國家社會一般利益及道德觀念而言。而法
    律行為是否違反公序良俗，則應就法律行為之內容、附隨情
    況，以及當事人之動機、目的及其他相關因素綜合判斷之（
    最高法院107年度台上字第2166號判決意旨參照）。另稱和
    解者，謂當事人約定，互相讓步，以終止爭執或防止爭執發
    生之契約。和解有使當事人所拋棄之權利消滅及使當事人取
    得契約所訂明權利之效力，民法第736條、第737條亦分別定
    有明文。是和解成立以後，其發生之法律上效力，在消極方
    面，使當事人所拋棄之權利消滅，在積極方面，則使當事人
    取得和解契約所訂明之權利（最高法院87年度台上字第312
    號判決參照）。查，原告稱人與人間之相處、感情等，皆無
    從以金錢衡量，被告要求原告簽立系爭本票作為對價，以平
    復其自身之情緒，有違公序良俗而無效云云，然依照原告自
    述之事實，堪認被告係以配偶權遭侵害為由，而與原告商談
    賠償金額，兩造於商談過程中，被告開價500萬元，最終兩
    造同意之金額為200萬元，核其性質屬兩造因原告侵害被告
    配偶權乙事，而於108年6月7日達成以原告給付被告200萬元
    為內容之和解契約，原告並簽發系爭本票給付賠償金，無論
    原告是否確有侵害被告配偶權之實，前開侵權行為損害賠償
    之金額及內容乃兩造互相讓步之結果，究與國家社會一般利
    益無關，亦與一般道德觀念無涉，尚難認有何違反公序良俗
    無效之情形，雖被告受合法通知，未於言詞辯論期日到場，
    亦未提出書狀答辯，依照民事訴訟法第280條第3項準用第1
    項前段之規定對原告主張之事實視為自認，然依民事訴訟法
    第222條1項前段之規定，本院為判決時，仍應斟酌全辯論意
    旨及調查證據之結果，依自由心證判斷事實之真偽，是原告
    之主張仍需符合法律規定及常理。綜上，原告主張尚非可採
    。
參、末按，無法律上之原因而受利益，致他人受損害者，應返還
    其利益。雖有法律上之原因，而其後已不存在者，亦同，民
    法第179條定有明文。另當事人主張有利於己之事實者，就
    其事實有舉證之責任，民事訴訟法第277條前段定有明文。
    又主張不當得利請求權存在之當事人，對於不當得利請求權
    之成立要件，應負舉證責任，即應證明他方係無法律上之原
    因而受利益，致其受有損害。再不當得利依其類型可區分為
    「給付型之不當得利」與「非給付型不當得利」，前者係基
    於受損人有目的及有意識之給付而發生之不當得利，後者乃
    由於給付以外之行為（受損人、受益人、第三人之行為）或
    法律規定或事件所成立之不當得利。在「給付型之不當得利
    」應由主張不當得利返還請求權人（受損人），就不當得利
    成立要件中之「無法律上之原因」負舉證責任（最高法院10
    9年度台上字第21號判決意旨參照）。換言之，如受利益人
    係因其「給付」而得利時，所謂無法律上之原因，即指其給
    付欠缺給付之目的，故主張該項不當得利請求權存在之當事
    人，自應舉證證明其欠缺給付之目的，始符舉證責任分配之
    原則（最高法院98年度台上字第1913號判決意旨參照）。基
    於票據無因性，執票人毋庸舉證證明原因關係存在即可行使
    票據債權，原告稱兩造為系爭本票之直接前後手，因欠缺票
    據原因關係，被告持有系爭本票為不當得利云云，自應由原
    告就其無法律上原因，卻簽發本票交給被告收執之異常事實
    ，負擔舉證責任，原告除空言泛稱受脅迫而為意思表示及其
    簽發系爭本票之行為有違公序良俗外，並無其餘舉證以實其
    說，自難認為被告執有本票有何不當得利可言。
肆、原告請求確認本票債權不存在，並依民法第179條請求被告
    返還系爭本票，於法無據，尚難准許。
伍、結論：原告之訴為無理由，依民事訴訟法第385條第1項前段
    、第78條，判決如主文。
中　　華　　民　　國　　110 　年　　12　　月　　13　　日
                  民事第一庭        法  官  蕭一弘
正本係照原本作成。
如對本判決上訴，須於判決送達後20日內向本院提出上訴狀。如
委任律師提起上訴者，應一併繳納上訴審裁判費。
中　　華　　民　　國　　110 　年　　12　　月　　13　　日
                                    書記官  黃馨萱
附表：
編號 發票日 票面金額（新台幣） 票據號碼 001 108/6/7 500,000元 CH584751 002 108/6/7 500,000元 CH584752 003 108/6/7 1,000,000元 CH584753